臺灣臺北地方法院民事判決　　　　　　 95年度訴字第10774號
原　　　告　　丙○○
兼訴訟代理人　甲○○
被　　　告　　華僑商業銀行股份有限公司
法定代理人　　乙○○
訴訟代理人　　丁○○
上列當事人間回復信用等事件，本院於民國96年3 月5 日言詞辯
論終結，判決如下：
    主  文
原告之訴駁回。
訴訟費用由原告負擔。
    事實及理由
一、原告起訴主張：
  (一)原告甲○○與原告丙○○為母子關係，而訴外人許豊田原與
    原告甲○○係夫妻關係，亦為原告丙○○之父，原告甲○○
    業於民國79年間與許豊田離婚。緣原告丙○○前於93年7 月
    間有一機會可到美國柏克萊大學遊學2 個月，為安全及方便
    起見，遂想使用信用卡以支付在美期間生活費用，但因原告
    2 人無固定職業，也無其他財力證明，乃商請訴外人許豊田
    向被告申請辦理信用卡，並為原告2 人辦理信用卡附卡。原
    告2 人於領得信用卡後前2 期均正常、如期繳款，詎嗣後正
    卡持卡人許豊田介入消費，不僅預借現金新台幣（下同）5
    萬元，且未如期清償全部消費款，僅將原告交付用以清償原
    告2 人消費款之金額持以繳交最低應繳金額。原告已於94年
    3 月間終止與被告間信用卡契約關係，並請許豊田通知被告
    變更消費明細寄送地址。惟於95年5 月間原告復接獲被告銀
    行來電催討卡債，始知因許豊田未按時清償卡債，致原告遭
    聯合徵信中心註記為信用不良。
  (二)由信用卡之附卡申請需有正卡人簽名，且附卡人係分享正卡
    人信用額度以觀，信用卡契約當事人應為正卡人與銀行，參
    以銀行並未因附卡契約而增加營業風險，足見原告等並非信
    用卡契約當事人。又被告銀行明知附卡人無法提供財力證明
    ，顯然難有償債能力，其信用卡定型化契約仍將無財力且需
    與正卡人共享信用額度之附卡人強制列為連帶保證人，意圖
    將發卡銀行應負擔營業風險轉嫁予附卡人，明顯違反消費者
    護法之公平誠信與平等互惠原則，其定型化契約應屬無效。
    既然原告與被告間之信用卡契約無效，則由該契約關係所生
    一切債權債務關係亦不存在，爰提起本件訴訟，並聲明：(一)
    確認原告與被告間之信用卡契約無效，(二)確認被告對原告之
    95,169元債權不存在，(三)准予註銷原告在金融聯合徵信中心
    信用不良註記。
二、被告則以：查訴外人許豊田於93年6 月14日向被告申請信用
    卡正卡，並為原告2 人辦理附卡，訴外人許豊田、原告丙○
    ○、甲○○各自領用卡號為0000000000000000號、00000000
    00000000號、0000000000000000號之VISA信用卡，訴外人許
    豊田及原告2 人並均於申請書上簽名確認同意申請書上各項
    聲明，則原告起訴確認信用卡契約無效云云，並無理由。又
    訴外人許豊田自93年9 月起至94年9 月止計消費65,384元，
    原告甲○○自93年9 月起至94年3 月止計消費20, 837 元，
    原告丙○○自93年9 月起至94年2 月止計消費2,634 元，渠
    等3 人共積欠被告88,855元及依約應計之利息、違約金迄未
    清償，惟被告無從認定原告與訴外人許豊田間金錢糾葛，且
    原告既透過辦理附卡方式通過信用審核，取得與正卡相同信
    用額度，其對於伴隨而來之風險自應一併承擔，不能於事後
    以其經濟弱勢地位拒絕承擔債務，主張系爭債務對渠等不存
    在。至於信用註記，只要原告償還債務渠等信用不良狀況即
    可回復。並聲明：駁回原告之訴。
三、兩造爭執及不爭執事項：
  (一)兩造不爭執事項：
  1.原告甲○○與原告丙○○為母子關係，而訴外人許豊田原與
    原告甲○○係夫妻關係，亦為原告丙○○之父，原告甲○○
    業與訴外人許豊田離婚。
  2.訴外人許豊田於93年6 月14日向被告申請信用卡正卡，並為
    原告2 人辦理附卡，訴外人許豊田、原告丙○○、甲○○各
    自領用卡號為0000000000000000號、00000000 00000000 號
    、0000000000000000號之VISA信用卡，訴外人許豊田及原告
    2 人並分別於申請書正、附卡申請人簽名欄簽名。
  3.本件信用卡債務於93年7 月、8 月、9 月之消費款均按期如
    數全部清償，原告2 人自94年3 月起即未再利用系爭信用卡
    附卡消費。
  (二)本件爭執要點：
  1.原告2人與被告間信用卡契約是否有無效情事？
  2.原告起訴確認與被告間債權不存在，並請求准予註銷原告在
    金融聯合徵信中心信用不良註記有無理由？
四、茲就上開爭點析述如下：
  (一)原告2人與被告間信用卡契約是否有無效情事？
  1.查系爭信用卡申請表格暨其約定條款，係被告為與不特定多
    數消費者訂立同類契約之用，所提出預先擬定之契約條款，
    並作為契約內容之全部而訂定之契約，性質屬於定型化契約
    條款等情，固為被告所不爭執，然定型化契約並非當然無效
    之契約，而係在契約發生顯失公平之情形時，法律始定有種
    種調整兩造契約關係以彌補弱勢一方並達衡平之機制，或於
    該當法律規定之要件時，該部分約定無效（消費者保護法第
    11條至第17條、民法第247 條之1 參照），並非一旦使用定
    型化契約條款即生必對消費者明顯不利或違反誠信原則之結
    果，仍須就個案為具體審查，不可遽謂定型化契約條款當然
    等同不利於消費者或違反誠信之契約。
　2.經參諸信用卡申請及核發之實際狀況，可知發卡銀行針對申
  　請人決定是否核發信用卡及信用額度之多寡，主要因素在於
    正卡申請人個人信用情況之差異，倘發卡銀行對於正卡申請
    人為資力及信用能力之徵信後，認為正卡申請人符合信用標
    準而核發信用卡時，附卡持卡人在毋須經發卡銀行為信用狀
    況調查下，即可與正卡持卡人共用同一信用額度消費，並未
    因此即限制附卡持卡人之消費額度，且由正卡持卡人統一繳
    納款項，發卡銀行及正卡持卡人均承擔附卡持卡人事後可能
    因信用不足而無力償債之風險。又信用卡之法律關係，核屬
    委任及消費借貸之混合契約，非屬民生之必需行為，經濟能
    力不佳之消費者，對於是否申請信用正卡、或以擔任他人信
    用卡附卡持卡人之方式取得信用卡等問題，本即為消費者申
    請信用卡時所應審慎衡量之因素，且以目前資訊之流通，銀
    行業者多於信用卡申請書或約定條款中約定正卡與附卡持卡
    人應負連帶清償責任，應為社會大眾知悉之事實，加之現今
    申請信用卡之方便，消費者若不欲與他人負擔連帶責任，大
    可自己申請信用卡，若消費者依附於正卡持卡人之信用狀況
    ，而申請附卡，並因之取得高於自己經濟能力之信用消費額
    度，就附卡持有人而言，亦不失為一種利益。雖此種利益，
    亦伴隨必須負擔正卡消費額度內債務之連帶清償責任之風險
    ，附卡持有人既願意選擇擁有高於本身經濟能力之信用利益
    ，則對於伴隨而來之風險，自亦應一併承擔，經兩相權衡，
    難認有何不利消費者或違反誠信之情事。
　3.查本件原告對於其確於信用卡申請書之附卡申請人簽名欄簽
    名乙節不爭執，並自承渠等確領有信用卡附卡並曾持卡消費
    等情，堪認原告2 人確有向被告申請信用卡附卡使用之意。
    而本件正卡持有人即訴外人許豊田及原告2 人為離婚夫妻及
    父子關係，業據原告陳明在卷，顯見原告2 人與訴外人許豊
    田間關係甚為密切，原告2 人應較被告更為了解許豊田之消
    費習性及還款能力，且較有機會在發現許豊田消費狀況不正
    常或信用能力遽減時，依據本件信用卡約定條款第25條項約
    定隨時以書面通知被告以終止其與被告間之信用卡使用契約
    關係，俾隨時降低其承擔之風險，由此觀點而言，較諸被告
    於發卡徵信時，僅對正卡持有人之信用狀況有所了解，實有
    程度上之差異。從而，被告利用定型化契約條款要求原告必
    須與正卡持有人許豊田負連帶清償之責任，使被告得以調整
    渠對正卡持卡人許豊田暨原告2 人之風險控管，其間尚無因
    不當連結風險而致顯失公平之情。故系爭信用卡申請表格暨
    其約定條款之約定，並無違反誠信原則或顯失公平而無效之
    情形。
  4.次按按契約之一般條款不論是否記載於定型化契約，如因字
    體、印刷或其他情事，致難以注意其存在或辨識者，該條款
    不構成契約之內容，92年07月08日修正前消費者保護法施行
    細則第12條本文（83年11月02日公佈）固有明文。此項規定
    之立法目的，無非係基於公平正義之立場，針對契約之一般
    條款之記載而為規定，用以禁止契約當事人對於契約內容之
    記載，擅以難以注意其存在或辨識之情形為之，致契約當事
    人有所忽略而影響其權益。查系爭信用卡申請表格於正、附
    卡申請人簽名欄上方，特別以粗黑字體標明「請您簽名同意
    下述聲明」字樣，促使申請人注意下述聲明欄內約定內容，
    該聲明欄內並明載：「本人及附卡申請人茲聲明以下事項：
    ...五同意信用卡正卡及附卡申請人間互負連帶保證責任」
    等語，其中關於「同意信用卡正卡及附卡申請人間互負連帶
    保證責任」字樣並以紅色字體標示，且該聲明欄約定條款僅
    8 項，上開文字字體明顯清晰，顯無不能注意或辨識上開條
    款存在之情形，原告2 人於上開聲明文上下承接之附卡申請
    人簽名處簽名，自是對於其應就正卡消費債務負連帶清償責
    任乙節有所認識並同意遵守該等約定之意。是以，本件信用
    卡申請表格中關於正、附卡持卡人需對正、附卡所發生一切
    款項負連帶清償責任之約定，既無違反誠信原則或對原告顯
    失公平情形，亦無因字體、印刷或其他情事，致難以注意其
    存在或辨識之情形，該約款自構成有效之契約內容。此外，
    原告又未能提出其他事由證明與被告間信用卡契約有何無效
    或不存在情事，則其起訴確認與被告間之信用卡契約無效云
    云，即無可採。
  (二)原告起訴確認與被告間債權不存在，並請求准予註銷原告在
    金融聯合徵信中心信用不良註記有無理由？
  1.按持卡人依其與發卡機構所訂立之信用卡使用契約，取得使
    用信用卡向特約商店簽帳消費之資格，並對發卡機構承諾償
    付帳款，而發卡機構則負有代持卡人結帳，清償簽帳款項之
    義務。此種持卡人委託發卡機構付款之約定，具有委任契約
    之性質，倘持卡人選擇以循環信用方式繳款，就當期應償付
    之帳款僅繳付最低應繳金額，其餘應付款項由發卡機構先行
    墊付，持卡人則依約定給付循環利息者，又具有消費借貸契
    約之性質。稱消費借貸者，謂當事人一方移轉金錢或其他代
    替物之所有權於他方，而約定他方以種類、品質、數量相同
    之物返還之契約，當事人之一方對他方負金錢或其他代替物
    之給付義務而約定以之作為消費借貸之標的者，亦成立消費
    借貸；借用人應於約定期限內，返還與借用物種類、品質、
    數量相同之物，民法第474 條、第478 條前段分別定有明文
    。又遲延之債務，以支付金錢為標的者，債權人得請求依法
    定利率計算之遲延利息。但約定利率較高者，仍從其約定利
    率。同法第233 條第1 項亦有明定。
  2.查訴外人許豊田自93年9 月起至94年9 月止計以系爭信用卡
    正卡消費65,384元，原告甲○○自93年9 月起至94年3 月止
    則以系爭信用卡契約所發附卡計消費20, 837 元，原告丙○
    ○自93年9 月起至94年2 月止亦以附卡消費計2,634 元等情
    ，業據原告提出消費明細表6 紙（見本院卷第7 至12頁）及
    被告提出消費明細表（見本院卷第39至45頁）為證，且為原
    告所不爭執，均堪信為真實。則揆諸上開信用卡契約之性質
    及系爭信用卡契約約定條款第3 條、第18條規定，原告2 人
    即應與訴外人許豊田就上開簽帳消費款88,855元，及自逾期
    未繳款之94年11月7 日起至清償日止，按日息萬分之5.4 計
    算之利息，及按上開利率之1 成計付之違約金等債務負連帶
    清償責任。
  3.次按當事人主張有利於己之事實者，就其事實有舉證之責任
    。民事訴訟法第277 條前段定有明文。又主張法律關係變更
    、消滅之當事人，應就該法律關係業已變更、消滅之要件事
    實，負舉證責任。本件原告雖復主張渠等已於94年3 月間終
    止與被告間信用卡契約關係，但為被告所否認，而原告又未
    能就渠等主張契約已經終止乙節舉證以實其說，其就訴外人
    許豊田於94年3 月後陸續發生之債務仍須負連帶清償之責，
    此外，原告又未能提出其他證據證明系爭信用卡債權確已不
    存在，則其起訴確認與被告間債權不存在云云，核無依據。
    至於各銀行將信用卡戶基本資料、信用卡資料及信用卡戶繳
    款資料等之報送財團法人金融聯合徵信中心建檔，乃依行政
    院金融監督管理委員會規定所為行政管制，以確實監督各銀
    行小額信用貸款之財務管理，原告尚無從以訴請求註銷渠等
    在金融聯合徵信中心信用之不良註記，況本件原告既確積欠
    被告上開信用卡債務未清償，其要求註銷註記云云，亦無依
    據。
五、綜上所述，兩造間所成立申請信用卡契約，約定正、附卡持
    有人就彼此信用卡消費款需負連帶清償責任，既無因字體、
    印刷或其他情事，致難以注意或辨識其存在，且無顯失公平
    或違反誠信原則之情事，附卡持有人之原告2 人自應與正卡
    持有人許豊田就使用正、附卡所生之應付帳款，負連帶清償
    之責，原告又未能說明本件信用卡契約有何無效或債權不存
    在等情事，從而，原告提起本件訴訟，請求：(一)確認原告與
    被告間之信用卡契約無效，(二)確認被告對原告之95,169元債
    權不存在，(三)准予註銷原告在金融聯合徵信中心信用不良註
    記云云，均無理由，應予駁回。
六、本件事證已臻明確，兩造其餘主張陳述及所提之證據，經本
    院審酌後，認均不足以影響本判決之結果，均毋庸一一論述
    ，附此敘明。
七、結論：原告之訴為無理由，依民事訴訟法第78條，判決如主
    文。
中　　華　　民　　國　　96　　年　　3 　　月　　23　　日
                        臺灣臺北地方法院民事第三庭
                                法　官　管靜怡
以上正本係照原本作成。
如對本判決上訴，須於判決送達後20日內向本院提出上訴狀。
中　　華　　民　　國　　96　　年　　3 　　月　　23　　日
                    　　　　　　書記官　趙郁涵
